臺灣桃園地方法院民事裁定              100年度監字第458號
聲  請  人  姜巫玉嬌
相  對  人【即受監護宣告人〈即.
            姜榮隨
上  一  人
監  護  人  姜巫玉嬌
上列聲請人聲請許可監護人行為事件，本院裁定如下：
    主  文
許可聲請人變賣受監護宣告人姜榮隨所有如附表所示之不動產。
聲請程序費用新台幣壹仟元由受監護宣告人姜榮隨負擔。
    理  由
一、聲請意旨略以：聲請人之配偶姜榮隨前經本院宣告為禁治產
    人（93年度禁字第69號），聲請人為其之監護人。茲受監護
    宣告人姜榮隨（新法修正後視為已為監護宣告，故以下均稱
    受監護宣告人）於家中療養需請專人看護、照顧，每月支出
    生活照護費用約新台幣（下同）六萬元，而受監護宣告人目
    前名下已無現金存款可資支付，為使受監護宣告人能繼續受
    到良好之照顧，爰依法請求准予變賣其所有如附表所示之不
    動產土地。並提出本院93年度禁字第69號民事裁定、受監護
    宣告人戶籍謄本、桃園縣新屋鄉○○段第1191、1208、1210
    、1211等地號土地謄本、財政部台灣北區國稅局財產歸屬資
    料清單等為證。
二、按民法總則施行法第4 條第2 項規定「民法總則中華民國97
    年5 月2 日修正之條文施行前，已為禁治產宣告者，視為已
    為監護宣告」。又民法親屬編施行法第14條之2 規定「中華
    民國97年5 月2 日修正之民法親屬編第四章條文施行前所設
    置之監護人，於修正施行後，適用修正後之規定」。又民法
    親屬編施行法第14條之3 規定「中華民國97年5 月2 日修正
    之民法親屬編第四章之規定，自公布後1 年6 個月施行」。
    因此，民法親屬編第四章之監護規定已自民國98年11月23日
    開始施行，是上揭修法前受禁治產宣告者均視為新修正之「
    監護宣告」，原禁治產人之監護人（含法定與選定之監護人
    ）亦須適用新修正之監護規定。惟參諸：(1)、修正前選任禁
    治產人之監護人時，依當時之民法第1111條亦無須指定會同
    開具財產清冊人之規定，縱依當時民法第1113條準用第1099
    條規定，亦僅稱須會同親屬會議指定之人開具財產清冊，而
    未有須陳報法院之明文，亦不因未開具財產清冊而有不得處
    分受監護宣告人財產之限制規定。(2)、修正後民法1099條新
    增監護人應於監護開始二個月內開具財產清冊陳報法院，觀
    其修法意旨為儘速釐清法律關係爰增訂之等情。堪謂於修法
    前已受禁治產宣告並同時選任監護人，該監護人自無從預料
    未來修法課以監護人應於「監護開始二個月內開具財產清冊
    陳報法院」之義務，亦無可會同開具財產清冊之人監督之，
    倘認民法親屬編施行法第14條之2 「於修正施行後，適用修
    正後之規定」係新法全面之溯及既往一律適用，則恐有違憲
    法信賴原則及大法官釋字歷來所揭示法律安定性原則，自應
    限縮該條文解釋為事實上可能且性質相類之規定始為溯及適
    用之範疇。從而，縱新增民法第1099條之1 規定「於前條之
    財產清冊開具完成並陳報法院前，監護人對於受監護人之財
    產，僅得為管理上必要之行為」，亦無礙修正前禁治產監護
    人毋庸向法院陳報財產清冊即得據民法第1101條之規定為受
    監護人之利益處分其財產。
三、次按監護人對於受監護人之財產，非為受監護人之利益，不
    得使用、代為或同意處分。又如欲代理受監護人購置或處分
    不動產時，應經法院許可，否則不生效力，此觀民法第1101
    條第1 項、第2 項之規定即明。準此，則欲代為處分受監護
    人之財產，須基於受監護人之利益始得為之，而代為處分不
    動產更應經法院之許可。此時，是否予以許可代為處分，自
    仍以：(1)、監護人於執行有關受監護人之生活、護養療治時
    是否確有處分該不動產之必要？(2)、代為處分該不動產之結
    果是否對於受監護人有最大之利益？等為斷，苟對受監護人
    無利益或不具維持受監護人生活、護養療治之必要性者，即
    不得代為處分不動產。
四、經查，本件聲請人主張受監護宣告人姜榮隨前經本院宣告為
    禁治產人，而聲請人係其之配偶，依法為其之法定監護人等
    情，有聲請人提出之本院93年度禁字第69號民事裁定影本、
    相對人戶籍謄本、桃園縣新屋鄉○○段1191、1208、1210、
    1211地號土地謄本、財政部台灣北區國稅局財產歸屬資料清
    單等附卷可按，堪信為真實。且據聲請人稱「（按問：目前
    相對人受照顧情形？）在家裡有請專人看護照顧」、「（按
    問：一個月花費需多少看護費用？）一個月差不多花掉六萬
    元」、「（按問：目前受監護宣告人除了不動產外名下有無
    存款？）他名下沒有存款」（參見本院民國100 年11月30日
    訊問筆錄），聲請人基於執行有關受監護宣告人之生活、護
    養療治時，確有處分該不動產之必要。另本院審酌受監護宣
    告人名下有如附表所示不動產，且所有之持分比例均甚為零
    星，如若變賣受監護宣告人名下如附表之不動產，除轉換成
    現金存款得以即刻為靈活使用之利益外，更得以該筆利益用
    以支付受監護宣告人之醫療照護上，惟聲請人於處分受監護
    宣告人如附表所示之不動產後，將應屬受監護宣告人所有之
    價款以受監護宣告人名義專戶存入銀行，作為受監護宣告人
    日常生活所需費用支出之專款使用，是聲請人聲請變賣上開
    受監護宣告人姜榮隨之如主文所示之不動產，應屬符合受監
    護宣告人之利益，故本件聲請，於法核無不合，應予准許。
五、末按監護人應以善良管理人之注意，執行監護職務。又監護
    人於執行監護職務時，因故意或過失，致生損害於受監護人
    者，應負賠償之責。且法院於必要時，得命監護人提出監護
    事務之報告、財產清冊或結算書，檢查監護事務或受監護人
    之財產狀況。民法第1113條準用同法第1100條、第1109條第
    1 項、第1103條第2 項規定均有明示，則本件聲請人即監護
    人變賣受監護宣告人姜榮隨所有之不動產，就變賣所得之金
    錢自應妥適管理，並使用於受監護宣告人之照護所需，併予
    敘明。
六、依非訟事件法第21條第2 項、民事訴訟法第95條、第78條，
    裁定如主文。
中    華    民    國   100    年    12    月    21    日
                        家事法庭法  官  鄭新後
上列正本證明與原本無異。
如不服本裁定，須於本裁定送達後10日內提出抗告狀（並應繳抗
告費用新台幣1,000元），抗告於本院合議庭。
中    華    民    國   100    年    12    月    21    日
                                書記官  許家齡
●附表：
┌─┬──────────────┬─────┬──────┬──────┐
│編│不  動  產  土  地  坐  落  │ 面    績 │  權利範圍  │備註        │
│號│                            │ 平方公尺 │            │            │
├─┼──────────────┼─────┼──────┼──────┤
│01│桃園縣新屋鄉○○段1191地號  │  1,441.70│ 5184分之179│  地目：空白│
├─┼──────────────┼─────┼──────┼──────┤
│02│桃園縣新屋鄉○○段1208地號  │  1,132.28│ 5184分之179│  地目：空白│
├─┼──────────────┼─────┼──────┼──────┤
│03│桃園縣新屋鄉○○段1210地號  │  2,490.52│ 5184分之179│  地目：空白│
├─┼──────────────┼─────┼──────┼──────┤
│04│桃園縣新屋鄉○○段1211地號  │    812.32│ 5184分之179│  地目：空白│
└─┴──────────────┴─────┴──────┴──────┘